臺灣板橋地方法院刑事判決　　　　　　 96年度簡上字第379號
上　訴　人　乙○
　　　　　　　　　　　號
上列被告因竊盜案件，不服本院95年度簡緝字第5 號中華民國96
年3 月21日第一審判決（聲請及併案審理案號：94年度速偵字第
1449號、95年度偵字第1913號、94年度偵字19345 號），提起上
訴，本院管轄之第二審合議庭判決如下：
    主  文
原判決撤銷。
乙○連續竊盜，累犯，處有期徒刑肆月，如易科罰金以銀元佰
元即新臺幣玖佰元折算壹日，減為有期徒刑貳月，如易科罰金以
銀元佰元即新臺幣玖佰元折算壹日。
    事  實
一、乙○對外界之知覺、理會及判斷力明顯較普通人低，衝動控
    制能力亦明顯減弱，為精神耗弱之人。乙○前曾有多次犯竊
    盜罪，其中曾經臺灣臺中地方法院以69年度易字第2369號判
    決判處有期徒刑4 月，於民國69年11月26日執行完畢；又經
    臺灣臺北地方法院以70年度易字第303 號判決判處有期徒刑
    1 年，經上訴臺灣高等法院，並經該法院以70年度上易字第
    2052號判決駁回上訴確定，於71年2 月11日執行完畢；復經
    臺灣新竹地方法院以76年度易字第50號判決判處有期徒刑1
    年8 月，嗣經減刑為10月，於77年4 月22日執行完畢；再經
    臺灣新竹地方法院以80年度易字第122 號判決判處有期徒刑
    5 月，於上訴臺灣高等法院，為該法院以80年度上易字第17
    34號判決駁回上訴確定，80年12月28日執行完畢；更經本院
    以82年度易字第2933號判決判處罰金3,000 元確定；而後另
    經臺灣士林地方法院以83年度訴字第350 號判決判處有期徒
    刑7 月，經上訴臺灣高等法院，經該法院撤銷改判有期徒刑
    2 月，上訴最高法院後，經該法院以84年度台上字第4032號
    判決駁回上訴確定，於84年12月23日執行完畢；又經臺灣宜
    蘭地方法院以85年度易字第1092號判決判處罰金5,000 元確
    定；復經臺灣新竹地方法院以86年度竹東簡字第130 號簡易
    判決判處罰金500 元確定；再經本院以92年度簡字第3934號
    簡易判決判處拘役40日確定，於93年2 月25日准予易科罰金
    執行完畢；又經本院以94年度易緝字第157 號判決判處有期
    徒刑7 月確定，於95年10月21入監執行，於96年4 月3 日因
    徒刑執行完畢出監（以上均不構成累犯）。又乙○曾因搶奪
    案件，經臺灣嘉義地方法院以90年度訴字第209 號判決判處
    有期徒刑4 月確定，於90年12月18日經易科罰金執行完畢（
    此於本案構成累犯）。
二、乙○仍不知悔改，猶意圖為自己不法所有，基於竊盜之概括
    犯意，先於94年10月15日12時40分許，在臺北縣樹林市○○
    街博愛市場內，趁甲○○下車選購童裝之際，竊取甲○○所
    有置放在其車號為QUB －571 號機車前置物箱內之黑色皮包
    1 只（內有現金新臺幣〈下同〉1,450 元、身分證1 紙、駕
    照1 紙、金融卡5 張、健保卡3 張），得手後正欲離去，即
    為警方當場查獲，並扣得上開黑色皮包1 只（黑色皮包暨其
    內物品業由警發交甲○○領回）；復承上概括犯意，於95年
    1 月14日11時40分許，在臺北縣新莊市○○街「宏泰市場」
    內某處販售蔬菜攤位上，趁丙○○選購蔬菜疏於注意自己塑
    膠手提袋內財物之際，撕開丙○○之塑膠手提袋，竊取丙○
    ○所有置放在塑膠手提袋內之黑色皮包1 只（內有現金80 0
    元），得手正欲離去之際，適為在現場執勤之員警發覺查獲
    ，並扣得上開黑色皮包1 只（黑色皮包暨其內現金業由警發
    交丙○○領回）。
三、案經臺北市政府警察局刑事警察大隊移送臺灣板橋地方法院
    檢察署檢察官偵查聲請以簡易判決處刑，及同署檢察官聲請
    併案審理。
    理  由
一、上揭事實，業據被告於警詢、檢察官偵訊及原審訊問時坦承
    不諱，核與被害人甲○○、丙○○於警詢時指述之情節相符
    ，且有贓物認領保管單計2 紙、扣押物品目錄表、扣押物照
    片（4 幀）等附卷可資佐證，俱徵被告前揭不利於己之自白
    與事實相符。綜上，本案事證明確，被告犯行堪予認定。
二、查被告行為後，刑法業於94年2 月2 日修正公布，95年7 月
    1 日起施行，其中與本件有關部分之第2 條、第47條、第19
    條、第41條均業已修正，並刪除刑法第56條之規定。按「行
    為後法律有變更者，適用行為時之法律，但行為後之法律有
    利於行為人者，適用最有利於行為人之法律」，修正後刑法
    第2 條第1 項定有明文。此條規定係規範行為後法律變更所
    生新舊法律比較適用之準據法，本身尚無新舊法比較之問題
    ，於新法施行後，應一律適用新法第2 條第1 項之規定，為
    「從舊從輕」之比較，先予敘明。再按本次法律變更，比較
    時應就罪刑有關之共犯、未遂犯、想像競合犯、牽連犯、連
    續犯、結合犯，以及累犯加重、自首減輕暨其他法定加減原
    因（如身分加減）與加減例等一切情形，綜其全部罪刑之結
    果而為比較，且就比較之結果，須為整體之適用，不能割裂
    分別適用各該有利於行為人之法律，此即法律變更之比較適
    用所應遵守之「罪刑綜合比較原則」及「擇用整體性原則」
    （參見最高法院24年上字第4634號判例、27年上字第2615號
    判例、及最高法院95年度第8 次刑事庭會議決議意旨），茲
    就本件新舊法比較結果說明如下：
  (一)修正刑法係自95年7 月1 日起施行，在此之前，刑法分則編
    有關罰金刑之貨幣單位係銀元；且依刑法分則編應處罰金者
    ，應適用罰金罰鍰提高標準條例第1 條、第4 條之規定，亦
    即應按各該具體條文制定或修正之時間先後，定其提高之倍
    數。惟被告行為後，刑法施行法增訂第1 之1 條，於95年6
    月14日經總統公布，並自同年7 月1 日起施行；該條規定：
    「中華民國94年1 月7 日刑法修正施行後，刑法分則編所定
    罰金之貨幣單位為新臺幣。94年1 月7 日刑法修正時，刑法
    分則編未修正之條文定有罰金者，自94 年1月7 日刑法修正
    施行後，就其所定數額提高為30倍。但72年6 月26日至94年
    1 月7 日新增或修正之條文，就其所定數額提高為3 倍」。
    亦即自95年7 月1 日起，刑法分則編所定罰金之貨幣單位，
    由原來之銀元改為新臺幣；且94年1 月7 日刑法修正時，刑
    法分則編未修正之條文定有罰金者，自95年7 月1 日起，有
    關罰金之數額提高為30倍。查刑法320 條第1 項之罪有罰金
    刑之處罰，且自24年7 月1 日施行後即未再修正，依增訂刑
    法施行法第1 之1 條之規定，其罰金以新臺幣為單位，數額
    應提高30倍。此規定因屬前揭罰金罰鍰提高標準條例第一條
    但書所稱之「法律已依一定比率規定罰金或罰鍰之數額或倍
    數」，自應優先適用，另修正後刑法第33條第5 款亦已將罰
    金刑調整為新臺幣1,000 元以上，以百元計算，故依前述標
    準換算後，上開法條之罰金刑度部分已變更為「新台幣15,0
    00元以下，新台幣1,000 元以上」，然依被告行為時之刑罰
    法律，即罰金罰鍰提高標準條例第1 條前段及修正前刑法第
    33條第5 款規定之罰金最低額銀元1 元計算，上開法條之罰
    金刑最高為銀元1,000 元，最低額為銀元1 元，若換算為新
    臺幣，最高額雖與新法同為新臺幣15,000元，然最低額僅為
    新臺幣30元。因此，比較上述修正前、後之刑罰法律，自以
    被告行為時關於科處罰金刑之法律較有利於被告。
  (二)按「連續數行為而犯同一之罪名者，以一罪論，但得加重其
    刑至二分之一」，修正前刑法第56條定有明文，此條文經修
    正刪除。亦即被告基於概括犯意所為之數行為，自95年7 月
    1 日起已不再成立連續犯而得論以一罪，而應依具體行為之
    性質論罪。查被告本案所為2 次竊盜犯行均發生於新法施行
    之前，被告竊盜之各次行為，時間、地點、對象，各均獨立
    ，但其時間緊接，所犯係構成要件相同之罪名，主觀上顯係
    基於概括犯意所為，為連續犯，依修正前刑法第56條規定，
    論以一罪，較依新法分論以多次竊盜罪之結果，對被告較為
    有利。
  (三)另刑法第41條第1 項前段有關易科罰金折算標準之規定，95
    年7 月1 日起施行之新刑法修正為：「犯最重本刑為五年以
    下有期徒刑以下之刑之罪，而受六個月以下有期徒刑或拘役
    之宣告者，得以新臺幣一千元、二千元或三千元折算一日，
    易科罰金」，而依修正前同條項（「得以銀元一元以上三元
    以下折算一日，易科罰金」）及修正前罰金罰鍰提高標準條
    例第2 條（現已刪除）規定，就其原定數額提高為100 倍折
    算1 日，則係以銀元100 元至300 元折算1 日，經折算為新
    臺幣幣值後，以新臺幣300 元至900 元折算1 日。是比較修
    正前後之易科罰金折算標準，自以行為時即修正前之規定，
    較有利於被告。
  (四)綜上，前揭刑法施行法第1 條之1 之增訂及刑法第33條第5
    款之修正，乃係刑法分則編各罪所定罰金刑之刑罰法律效果
    之變更，前揭刑法第56條、第41條等規定之變更，乃係科刑
    規範事項之變更，自應依刑法第2 條第1 項之規定，為新舊
    法之比較，而經比較新舊法之結果，修正後之規定並未對被
    告較為有利，是應整體適用行為時修正前刑法之相關規定，
    予以論處。
三、核被告乙○所為，係犯刑法第320 條第1 項之竊盜罪。被告
    先後2 次竊盜犯行，時間緊接，犯意概括，且所犯構成要件
    復相同，應依修正前刑法第56條連續犯之規定，論以一罪，
    並加重其刑。又聲請人雖未就被告竊取丙○○之黑色皮包之
    竊盜犯行併予聲請簡易判決處刑，惟該部分犯行與已聲請簡
    易判決處刑部分，有連續犯之裁判上一罪關係，為聲請簡易
    判決處刑效力所及，既經聲請人請求併案審理，本院自得併
    予裁判。另被告曾因搶奪案件，經臺灣嘉義地方法院以90年
    度訴字第209 號判決判處有期徒刑4 月確定，於90年12月18
    日經易科罰金執行完畢，此有臺灣高等法院被告前案紀錄表
    1 份在卷可稽，其於受有期徒刑之執行完畢，5 年以內故意
    再犯本件有期徒刑以上之罪，應依刑法第47條第1 項之規定
    ，論以累犯，並遞加重其刑（修正後刑法第47條第1 項規定
    「受徒刑之執行完畢，或一部之執行而赦免後，五年以內故
    意再犯有期徒刑以上之罪者，為累犯，加重本刑至二分之一
    」，與修正前刑法第47條規定「受有期徒刑之執行完畢，或
    受無期徒刑或有期徒刑一部之執行而赦免後，五年以內再犯
    有期徒刑以上之罪者，為累犯，加重本刑至二分之一」不同
    ，亦即若被告再犯者係故意犯罪，則修正前、後之規定，均
    成立累犯，對被告並無有利不利之情形，不生刑法第2 條第
    1 項之比較，應適用裁判時之修正後刑法第47條第1 項）。
    又按刑法上之心神喪失與精神耗弱，應依行為時精神障礙程
    度之強弱而定，如行為時之精神，對於外界事務全然缺乏知
    覺理會及判斷作用，而無自由決定意思之能力者，為心神喪
    失，如此項能力並非完全喪失，僅較普通人之平均程度顯然
    減退者，則為精神耗弱；又精神是否耗弱，乃屬醫學上精神
    病料之專門學問，非有專門精神病醫學研究之人予以診察鑑
    定，不足以資斷定，最高法院26年度渝上字第237 號、47年
    台上字第1253號判例意旨可資參照。經查，被告行為時之精
    神狀態，經本院囑託亞東紀念醫院鑑定結果認：鑑定當時被
    告關於本次犯行之經過（包括案前準備動作、作案時記憶、
    作案後立即反應、動機、是否瞭解行為前因後果、推理過程
    等），難以做完整描述，推估當時因衝動控制力差影響，雖
    非聽幻覺指使叫其犯案，然顯示犯案當時受精神症狀與認知
    能力影響被告犯行當時對於外界事務之知覺理會與判斷作用
    ，以及自由決定意思之能力，或對此一行為之「違法性」、
    及可能導致之後果知悉。綜合以上，被告涉案當時之精神狀
    況，因精神障礙而致其辨識行為違法，或依其辨別而為行為
    之能力較普通人之平均程度顯然減弱，有該院96年1 月13日
    0726號精神鑑定報告書1 紙在卷可稽。從而，本件被告行為
    時之精神狀態既經精神醫學專家予以診察鑑定，揆諸前開法
    條規定及判例意旨，應可判定被告於上開犯行當時，係處於
    精神耗弱之狀態，為精神耗弱人，爰依刑法第19條第2 項規
    定，減輕其刑（本次刑法修正，有關刑法第19 條 第2 項亦
    由「精神耗弱人之行為，得減輕其刑」修正為「行為時因前
    項之原因，致其辨識行為違法或依其辨識而行為之能力，顯
    著減低者，得減輕其刑」，揆諸其修正前後條文，法律效果
    均仍為「得減輕其刑」，且修正後刑法條文僅係將責任能力
    認定之標準予以明確化，對被告並無有利不利之情形，亦不
    生刑法第2 條第1 項之比較，應適用裁判時之修正後刑法第
    19條第2 項），並先加重後減輕之。另本件被告犯罪後，中
    華民國九十六年罪犯減刑條例業已制定，經總統於96年7 月
    4 日公布，同年月16日生效施行，查本件被告犯罪時間，均
    係在96年4 月24日以前，所犯竊盜之罪，核諸中華民國九十
    六年罪犯減刑條例第2 條第1 項、第3 條等規定，合於減刑
    條件，依該條例第7條規定，應於裁判時減其宣告刑。
四、原審以被告犯行明確，依法論罪科刑，固非無見，惟原審於
    上開減刑條例制定後，因未及審酌適用該條例規定併予以減
    刑等部分，尚有未洽。是本件被告徒以年事已高、身體不佳
    等事由提起上訴，請求從輕發落云云，雖無理由，然原審判
    決既有上開可議之處，故本件自應由本院將原審判決撤銷，
    另為適當之判決。爰審酌被告之素行、犯罪之動機、目的、
    方法、手段、對被害人所生危害及犯後態度等一切情狀，量
    處如主文所示之刑，並依修正前之刑法規定，諭知易科罰金
    之折算標準，復就其上開犯罪之宣告刑，依前述減刑條例第
    2 條第1 項第3 款規定減其宣告刑二分之一，減為有期徒刑
    2 月，併依修正前之刑法規定，諭知易科罰金之折算標準。
五、被告於審判期日經合法傳喚，無正當理由不到庭，爰不待其
    陳述，逕以一造辯論而為判決。
據上論斷，應依刑事訴訟法第455 條之1 第1 項、第3 項、第36
9 條第1 項前段、第371 條、第364 條、第299 條第1 項前段，
刑法第2 條第1 項前段、（修正前刑法）第56條、第320 條第1
項、第47條第1 項、第19條第2 項、（修正前刑法）第41條第1
項前段，罰金罰鍰提高標準條例第1 條前段、廢止前罰金罰鍰提
高標準條例第2 條，中華民國九十六年罪犯減刑條例第2 條第1
項第3 款、第7 條、第9 條，現行法規所定貨幣單位折算新臺幣
條例第2條，判決如主文。
本案經檢察官朱學瑛到庭執行職務。
中　　華　　民　　國　　96　　年　　7 　　月　　26　　日
                  刑事第三庭審判長  法  官　 張正亞
                                    法  官   廖怡貞
                                    法  官   蕭胤瑮
上列正本證明與原本無異。
不得上訴。
                                    書記官   黃炎煌
中　　華　　民　　國　　96　　年　　7 　　月　　26　　日
附錄本案論罪科刑法條全文：
刑法第320條
意圖為自己或第三人不法之所有，而竊取他人之動產者，為竊盜
罪，處5年以下有期徒刑、拘役或500元以下罰金。
意圖為自己或第三人不法之利益，而竊佔他人之不動產者，依前
項之規定處斷。
前二項之未遂犯罰之。
